【裁判字號】    98,訴,162
【裁判日期】    981014
【裁判案由】    偽造有價證券等
【裁判全文】
臺灣宜蘭地方法院刑事判決               98年度訴字第162號
公  訴  人  臺灣宜蘭地方法院檢察署檢察官
被      告  己○○
選任辯護人  李秋銘律師
            黃金亮律師
上列被告因偽造有價證券等案件，經檢察官提起公訴（97年度偵
字第3218號），並當庭更正犯罪事實，本院判決如下：
    主  文
己○○犯行使偽造私文書罪，處有期徒刑捌月，減為有期徒刑肆
月，偽造如附表一編號1所示署押壹枚沒收；又犯行使偽造私文
書罪，處有期徒刑陸月，減為有期徒刑月；又共同犯偽造有價
證券罪，處有期徒刑壹年捌月，偽造如附表二編號1至3所示本票
張、附表一編號4至6所示署押枚均沒收。應執行有期徒刑貳
年，偽造如附表一編號1、4至6所示署押肆枚、附表二編號1至3
所示本票張均沒收。
    事  實
一、己○○與林郭腰治係母子，其明知林郭腰治於民國95年9月2
    5日因病在國立陽明大學附設醫院加護病房接受治療，已無
    法說話，亦無法為或受意思表示，並未委託其領取印鑑證明
    ，詎己○○竟基於行使偽造私文書之犯意，於95年9月25日
    ，在宜蘭縣宜蘭市○○路84號居所，在附表一編號1所示委
    任書「委任人」欄偽簽「林郭腰治」署押1枚，並盜用林郭
    腰治之印章，在該委任書「委任人」欄、書寫錯誤更正處各
    蓋「林郭腰治」印文1枚，共計3枚，嗣林郭腰治於95年10月
    21日下午5時40分許死亡，己○○乃於95年10月25日某時，
    至宜蘭縣宜蘭市○○路146號2樓宜蘭市戶政事務所，盜用林
    郭腰治之印章，在附表一編號2所示印鑑登記證明申請書「
    當事人」欄蓋「林郭腰治」印文1枚，再持該偽造之委任書
    、申請書交付該所承辦人員而行使之，藉以表示其受林郭腰
    治委任申請印鑑證明，向承辦人員申請核給印鑑證明，使不
    知情之承辦人員據以核發林郭腰治之印鑑證明6份予己○○
    ，足以生損害於己○○以外之繼承人及戶政機關對於印鑑證
    明管理之正確性。
二、而己○○明知林郭腰治業已死亡，林郭腰治在宜蘭西後街郵
    局所開立帳號00000000000000號帳戶內存款依法由全體繼承
    人繼承，詎其竟基於行使偽造私文書及意圖為自己不法所有
    之詐欺取財犯意，於95年10月25日上午8時54分許，至宜蘭
    縣宜蘭市○○街2之1號宜蘭西後街郵局，在附表一編號3所
    示郵政存簿儲金提款單提款金額欄填載新臺幣（下同）1千2
    百元，並盜用林郭腰治之印章，在該提款單「請蓋原留印鑑
    」欄內蓋「林郭腰治」印文1枚，偽造林郭腰治提款1千2百
    元之私文書，再持交該郵局承辦人員，主張欲領款之意思而
    行使該偽造之私文書，使該郵局之承辦人員誤信己○○係經
    林郭腰治授權提款，而陷於錯誤，將1千2百元交付己○○，
    足以生損害於己○○以外之繼承人及宜蘭西後街郵局對於存
    款業務管理之正確性。
三、又己○○與林郭腰治及其弟辛○○、壬○○共有臺北市○○
    區○○段0000-0000地號土地，詎己○○與從事仲介業務之
    甲○○（所涉偽造有價證券、行使偽造私文書罪嫌，應由檢
    察官另行偵辦）明知林郭腰治生前並未向呂有明借款共計87
    0萬元，為使林郭腰治之其他繼承人誤認林郭腰治生前積欠
    他人債務亟需清償，而順利出售上開土地，竟共同基於偽造
    有價證券、行使偽造私文書之犯意聯絡，於96年4月25日下
    午6時許，在臺北縣蘆洲市○○路116號1樓僑福仲介公司光
    榮加盟店，先推由甲○○提供附表一編號4至6所示已繕打借
    據等文字內容之借據3張、附表二編號1至3所示本票3張，最
    後由己○○在附表一編號4至6所示借據「借款人」欄偽簽「
    林郭腰治」署押各1枚，並盜用林郭腰治之印章，在該借據
    「借款人」欄蓋「林郭腰治」印文各1枚；復在附表二編號1
    至3所示本票「發票人」欄偽簽「林郭腰治」署押各1枚，並
    盜用林郭腰治之印章，在該本票「發票人」欄蓋「林郭腰治
    」印文各1枚，而偽造林郭腰治分別於附表二編號1至3所示
    本票發票日向呂有明借如附表二編號1至3所示本票面額之款
    項，再加以影印後，將上開借據、本票影本交付不知情之呂
    有明及2名真實姓名年籍不詳之成年男子，委託呂有明及該2
    名男子向林郭腰治之子戊○○、丁○○、庚○○、辛○○催
    討欠款，嗣於96年5月24日上午9時許，該2名男子至臺北縣
    三重市○○○路111號果菜市場，持上開借據、本票影本交
    付辛○○而行使之，足以生損害於己○○以外之繼承人。嗣
    丁○○、庚○○、辛○○因不堪呂有明屢以電話或至工作場
    所向庚○○、辛○○催討上開債務，乃邀約呂有明及該2名
    男子商討該債務問題，其等於過程中查覺有異，始循線查知
    上情（此部分犯罪事實業經蒞庭檢察官當庭更正如上）。
四、案經告訴人戊○○、丁○○、庚○○、辛○○訴由臺灣宜蘭
    地方法院檢察署檢察官偵查起訴。
    理  由
壹、證據能力部分：
一、按證人、鑑定人依法應具結而未具結者，其證言或鑑定意見
    ，不得作為證據，刑事訴訟法第158之3定有明文。
二、經查：丁○○、戊○○、庚○○、辛○○於96年10月22日、
    97年4月17日、97年5月5日、97年5月28日均係以告訴人身分
    應訊，皆未依法具結（見他卷(二)第53-59頁、第237-240頁、
    第252-256頁、第264-267頁），其證詞自不得作為證據。
貳、實體部分：
一、認定犯罪事實所憑之證據及理由：
  (一)訊據被告己○○固坦承伊有分別於上開時、地，在附表一編
    號1、2、3所示文書簽上開「林郭腰治」署押、蓋「林郭腰
    治」印文，復先後於上開時、地，分別持上開文書申請林郭
    腰治之印鑑證明、提領上開帳戶內存款1千2百元，且伊亦有
    在附表一編號4至6所示借據「借款人」欄、附表二編號1至3
    所示本票「發票人」欄簽「林郭腰治」署押及蓋「林郭腰治
    」印文，而林郭腰治係於95年10月21日下午5時40分死亡之
    事實（見本院卷第18-20頁、第243-244頁），並有行政院衛
    生署宜蘭醫院死亡證明書1張、委任書1張、印鑑登記證明申
    請書1張、郵政存簿儲金提款單1張、本票3張、借據3張、臺
    灣郵政股份有限公司97年3月24日儲字第0970707132號函附
    帳號00000000000000號帳戶開戶資料及歷史交易清單1份在
    卷足憑（見他卷(一)第177頁、第183-189頁、他卷(二)第232-23
    3頁），堪認被告此部分供述，核與事實相符。惟被告矢口
    否認有何行使偽造私文書、詐欺取財、偽造有價證券之犯行
    ，辯稱：
  1.林郭腰治生前係與被告同住，並委由被告處理一切事務，而
    林郭腰治為處理其土地已概括授權被告請領其印鑑證明，此
    業經證人壬○○於本院審理中證述明確，附表一編號1所示
    委任書係於95年5月間林郭腰治委託被告領取印鑑證明，被
    告因事延誤，始於95年10月25日前往宜蘭市戶政事務所領取
    印鑑證明，被告並無行使偽造私文書之犯行。
  2.而林郭腰治所開立宜蘭西後街郵局帳號00000000000000號帳
    戶，係林郭腰治生前授權被告使用，供被告經營瑞益種子農
    藥行之客戶資金往來使用，此有被告所提出之估價單等足憑
    ，可證帳戶內存款係被告經營所得，被告係本於領取自己款
    項之意思而領款，自無為自己或第三人不法所有之意圖，況
    被告領取該1千2百元亦係供林郭腰治喪葬費支出之用，故被
    告自無行使偽造私文書及詐欺取財之犯行。
  3.又林郭腰治生前喜好簽賭六合彩，因而積欠甚多債務，此業
    經證人丙○○、乙○○、壬○○於本院審理中證述屬實，而
    附表一編號4至6所示借據、附表二編號1至3所示本票係林郭
    腰治生前先後於92年3月31日、93年1月20日、94年12月30日
    向呂有明各借款300萬元、320萬元、250萬元，委由被告在
    上開本票及借據上簽其名及蓋用其印章，被告並無偽造有價
    證券之行為。
  4.至於被告在偵查中具狀表示附表一編號4至6所示借據、附表
    二編號1至3所示本票係證人甲○○與被告共同完成等語，係
    因當時被告誤會甲○○與告訴人戊○○等人勾結，此部分被
    告之供述並非事實。
  5.另被告並未書寫附表二編號1至3所示本票之發票日、到期日
    、票面金額，依票據法第11條第1項規定，該本票應屬無效
    之票據，故被告在本票上僅書寫部分文字之行為，尚難認構
    成偽造有價證券罪。
  (二)是本案爭點如下：
  1.被告有無偽造進而行使附表一編號1、2所示私文書之犯行？
  2.被告有無偽造進而行使附表一編號3所示提款單並詐欺取財
    之犯行？
  3.被告有無偽造進而行使附表一編號4至6所示借據、附表二編
    號1至3所示本票之犯行？
  (三)經查：
  1.爭點一：被告有無偽造進而行使附表一編號1、2所示私文書
    之犯行？
  (1)證人戊○○於98年9月16日本院審理中證述：「（問：當時
    林郭腰治在宜蘭醫院住院期間之神智如何？）我第一次到宜
    蘭醫院看她的時候，她還會跟我說1、2句話。約隔5天之後
    我第二次去看她時，她就神智不清無法跟我說話了。第三次
    我與我太太一起再去宜蘭醫院看她，她仍然無法與我說話。
    」等語（見本院卷第95頁）。佐以證人庚○○於98年9月16
    日本院審理中證述：「（問：從92年起到你母親過逝期間，
    她身體狀況為何？）…一直到她過逝前2、3個月因為跌倒骨
    折去署立宜蘭醫院住院後，就一直開始意識不清楚，因為住
    院後1個多月，她因為發炎就開始插管治療，當時我們叫她
    ，她的眼睛會動一下，但意識不清楚。」等語（見本院卷第
    106頁）。證人丁○○於98年9月16日本院審理中證述：「（
    問：母親從92年到過逝前身體狀況？）…母親是到95年間因
    為跌倒骨折開刀去署立宜蘭醫院住院後，身體才轉壞，當時
    母親住院期間意識還很清楚，開刀還是我去簽名的，母親因
    為腸子打結第二次開刀後，就開始插管治療，那時候才意識
    模糊，我們叫她，她看一下，眼睛闔起來都沒有反應。」等
    語（見本院卷第112頁）。證人辛○○於98年9月16日本院審
    理中證述：「（問：母親從92年到過世之前的意識狀態？）
    …母親於農曆95年7月最後一天摔斷腿住院，一開始住院意
    識很清楚，但住院幾天因為沒有辦法吃，所以腸子被壓到，
    所以才又開刀，住進加護病房，開始意識不清楚。（問：95
    年9月25日你母親有無可能出具委任書給被告？）不可能，
    當時母親已經插管，意識不清楚了。」等語（見本院卷第12
    0頁）。證人壬○○於98年9月23日本院審理中證述：「（問
    ：林郭腰治於95年住宜蘭醫院的時間，其精神狀況如好？）
    住院後精神狀況1日比1日差。…（問：母親過逝前多久就不
    醒人事？）過逝前1個多月就不醒人事，就不會說話。」等
    語（見本院卷第162-163頁）。且國立陽明大學附設醫院亦
    函覆本院稱：林郭腰治於95年7月28日因股骨頸骨折住院手
    術，95年8月4日復因腸阻塞宿疾發作接受腸沾黏分離術，95
    年8月22日呼吸衰竭行氣切造口，95年9月25日精神狀態據病
    歷載眼睛正常張開，氣切無法說話，無法完全依指示活動，
    於加護病房治療中，昏迷指數E4VTM5意指未完全喪失意識，
    但無法說話或完全配合指示做動作及反應，故雖未喪失意識
    ，但1個在加護病房已行氣切造口無法說話之重症病人（肺
    炎、泌尿道感染、敗血症、年邁84歲、心跳血壓不穩定），
    應無法向他人為意思表示或理解他人所為意思表示等語，此
    有該院98年6月26日98陽大附醫歷字第0980004344號函附病
    患就醫摘要回覆單1份在卷足憑（見本院卷第40-41頁），可
    證林郭腰治於95年9月25日已因患有肺炎等疾病在國立陽明
    大學附設醫院加護病房治療，無法向他人為意思表示或理解
    他人所為之意思表示，其自無法授權委託被告代為申請印鑑
    證明。
  (2)按刑法第210條之偽造文書，以無制作權之人冒用他人名義
    而制作該文書為要件之一，如果行為人基於他人之授權委託
    ，即不能謂無制作權，自不成立該條之罪（最高法院47年台
    上字第226號判例要旨參照）。承前所述，林郭腰治於95年9
    月25日既未授權委託被告代為申請印鑑證明，則被告先於95
    年9月25日，在宜蘭縣宜蘭市○○路84號居所，擅自在附表
    一編號1所示委任書「委任人」欄偽簽「林郭腰治」署押1枚
    ，並盜用林郭腰治之印章，在委任書「委任人」欄、書寫錯
    誤更正處各蓋「林郭腰治」印文1枚，復於95年10月25日，
    至宜蘭市戶政事務所，盜用林郭腰治之印章，在附表一編號
    2所示印鑑登記證明申請書「當事人」欄蓋「林郭腰治」印
    文1枚，再持該偽造之委任書、申請書交付該所承辦人員而
    行使之，藉以表示其受林郭腰治委任申請印鑑證明，向承辦
    人員申請核給印鑑證明，使不知情之承辦人員據以核發林郭
    腰治之印鑑證明6份予被告，足以生損害於被告以外之繼承
    人及戶政機關對於印鑑證明管理之正確性，依上開判例要旨
    所示，自該當於行使偽造私文書之要件。
  (3)至於證人壬○○於98年9月23日本院審理中雖證述：「（問
    ：林郭腰治是否叫己○○去申請印鑑證明？）有。當時我與
    太太來宜蘭，時間我不記得，因為當時有賣土地還款，所以
    需要申請印鑑證明，因此林郭腰治都請己○○處理，因為林
    郭腰治不會寫字，平常都是請己○○處理她的事情。（問：
    你剛剛說母親有授權己○○出售土地，當時的情形如何？）
    94年間我回宜蘭時，有聽到林郭腰治在說想要委託己○○去
    處理南港的土地，…。」等語（見本院卷第156-157頁、第1
    63頁）。惟證人壬○○所述林郭腰治係於94年間授權被告申
    請印鑑證明，距95年9月25日，已相隔1年餘，歷經情勢變遷
    ，該授權效力能否及於95年9月25日，容有疑義。且觀之於8
    8年10月18日、93年2月10日，林郭腰治均係親自前往宜蘭市
    戶政事務所捺指印於申請書申請印鑑證明、印鑑變更登記，
    此有宜蘭縣宜蘭市戶政事務所97年2月15日宜市戶字第09700
    00483號函附申請書3紙在卷足憑（見他卷(二)第117-120頁）
    ，顯示林郭腰治雖與被告同住，但有關申請印鑑證明之事宜
    均親自為之，亦未有概括授權被告處理之情形，核與證人壬○○此部分證詞不符。況被告於96年7月16日偵查中亦供承
    ：「（問：林郭腰治已經死亡如何委託？）林郭腰治沒有委
    託我去領，她死了以後是我自己去領的，我領回來還放在家
    裡未使用。（問：以林郭腰治名義申請印鑑證明做何事？）
    要跟建設公司商談土地買賣的問題。」等語（見他卷(二)第12
    頁），益見被告確未得林郭腰治之授權申請印鑑證明，故尚
    難以證人壬○○此部分證詞據為有利於被告之認定。
  (4)綜上所述，可證被告明知林郭腰治於95年9月25日因病在國
    立陽明大學附設醫院加護病房接受治療，已無法說話，亦無
    法為或受意思表示，並未授權其領取印鑑證明，詎被告竟基
    於行使偽造私文書之犯意，於上開時、地，以上開方式，偽
    造附表一編號1所示委任書、附表一編號2所示申請書，復於
    上開時、地，將上開私文書交付宜蘭市戶政事務所承辦人員
    而行使之，使不知情之承辦人員據以核發林郭腰治之印鑑證
    明6份予被告，足以生損害於被告以外之繼承人及戶政機關
    對於印鑑證明管理之正確性。被告仍以前詞辯稱：林郭腰治
    生前為處理其土地已概括授權伊請領其印鑑證明云云，顯係
    事後卸責之詞，不足採信。
  2.爭點二：被告有無偽造進而行使附表一編號3所示提款單並
    詐欺取財之犯行？
  (1)證人戊○○於98年9月16日本院審理中證述：「（問：你母
    親平常有無收入？）…我知道內湖有1塊地出租別人，她有
    租金收入。」等語（見本院卷第96-97頁）。佐以證人庚○○於98年9月16日本院審理中證述：「（問：你母親生前的
    經濟來源？）有1塊位於內湖的土地有出租他人，所以租金
    都是母親在收，租金每月2萬4千元，3個月1期，匯入母親郵
    局帳戶內。」等語（見本院卷第106頁）。證人丁○○於98
    年9月16日本院審理中證述：「（問：母親從92年起到過逝
    前的經濟狀況？）都很好，每個月都有內湖的土地之租金給
    母親收，每月2萬多元，3個月1期，總共7萬多元。」等語（
    見本院卷第113頁）。證人辛○○於98年9月16日本院審理中
    證述：「（問：你母親有無可能前後借款7百多萬元去做什
    麼事情？）不可能。平時我們有塊地出租，所以母親平時有
    租金的收入，每月有租金2萬4千元當作她的生活費。」等語
    （見本院卷第116頁）。證人壬○○於98年9月23日本院審理
    中證述：「（問：林郭腰治平常有無收入？）她有1塊土地
    出租給他人，租金由她收取，…。」等語（見本院卷第155
    頁）。且被告於98年7月23日本院準備程序亦供承：「（問
    ：林玉燕係何人？）她向我母親租土地，所以她每3個月要
    以匯款的方式給付租金。」等語（見本院卷第57頁）。復觀
    之林玉燕固定每3個月匯款7萬2千元至林郭腰治所開立宜蘭
    西後街郵局帳號00000000000000號帳戶內，此有匯款申請書
    2紙、臺灣郵政股份有限公司97年3月24日儲字第0970707132
    號函附開戶資料、客戶歷史交易清單1份在卷足憑（見他卷
    (二)第61頁、第232-233頁）。可證林郭腰治所開立上開帳戶
    有供承租人林玉燕匯入租金，而該租金為林郭腰治所有，作
    為其生活之費用。
  (2)且瑞益種子農藥行負責人係林郭腰治，此有營利事業登記資
    料查詢1份、宜蘭縣政府營利事業登記證1份在卷足憑（見他
    卷(二)第86頁、第101-1頁）。縱被告於林郭腰治生前亦有參
    與瑞益種子農藥行之經營，並以林郭腰治上開帳戶作為該農
    藥行客戶資金往來之用，然該帳戶內就此部分存款仍應屬於
    林郭腰治所有，並非被告所有至為明確。
  (3)況承前述，林郭腰治既於95年10月21日下午5時40分死亡，
    則林郭腰治所開立之上開帳戶內存款自斯時起即應由其繼承
    人依法繼承，故被告未得林郭腰治之其他繼承人同意，擅自
    於95年10月25日上午8時54分許，至宜蘭西後街郵局，在附
    表一編號3所示郵政存簿儲金提款單提款金額欄填載1千2百
    元，並盜用林郭腰治印章，在該提款單「請蓋原留印鑑」欄
    內蓋「林郭腰治」印文1枚，偽造林郭腰治提款1千2百元之
    私文書，再持交該郵局承辦人員，主張欲領款之意思而行使
    該偽造之私文書，使該郵局之承辦人員誤信被告係經林郭腰
    治授權提款，而陷於錯誤，將1千2百元交付被告，自足以生
    損害於被告以外之繼承人及宜蘭西後街郵局對於存款業務管
    理之正確性，被告顯然具有為自己不法所有之意圖。
  (4)至於被告雖辯稱伊提領上開款項係供林郭腰治之喪葬費使用
    ，然被告並未提出任何證據以資佐證所述為真，且證人庚○○於98年9月16日本院審理中證述：「（問：你母親的喪葬
    費用是何人處理？）是我們兄弟交給辛○○全權處理。」等
    語（見本院卷第108頁），顯見有關林郭腰治喪葬事宜係由
    證人辛○○處理，並非被告，故被告仍以前詞抗辯：伊不具
    有為自己不法所有之意圖云云，顯不足採。
  (5)綜上所述，可證被告基於行使偽造私文書及意圖為自己不法
    所有之詐欺取財犯意，於上開時、地，以上開方式，偽造附
    表一編號3所示提款單，並持以行使，致使宜蘭西後街郵局
    承辦人員陷於錯誤，而交付1千2百元予被告，足以生損害於
    己○○以外之繼承人及郵局對提領存款客戶管理之正確性。
    故被告仍以前詞辯稱：該帳戶內存款係伊經營所得，伊係本
    於領取自己款項之意思而領款云云，顯不足採。
  3.爭點三：被告有無偽造進而行使附表一編號4至6所示借據、
    附表二編號1至3所示本票之犯行？
  (1)證人戊○○於98年9月16日本院審理中證述：「（問：你母
    親平時住在何處？）中年以後的時候住在宜蘭，大部分與被
    告一起住，有時候會去臺北與庚○○住。…（問：是否知道
    母親有無向人借貸的情形？）她應該不用向別人借貸，吃住
    都是在被告的店裡面。（問：你平時有無支付母親生活費用
    ？）倘若我有來宜蘭，我會給我母親3、5千元。（問：是否
    知道你母親於92年期間有無向他人借貸金錢？當時的身體狀
    況為何？）92年期間母親的身體狀況還不錯，她是過逝前1
    、2年身體才比較不好。我認為92年期間母親應該不會向別
    人借錢，…（問：你母親有無玩六合彩？）應該沒有，但我
    不清楚。我住比較遠，平常我不會看得到。（問：是何時才
    知道母親有向他人借錢或向銀行借錢？）是母親過逝後，被
    告拿借貸資料給我看，我才知道。但母親生前從來沒有跟我
    提過，當時被告是拿1張清單給我看，…。（問：你母親未
    過逝前曾經打電話給你或你回來宜蘭看她時表示她缺錢？）
    不曾。（問：你們到底有幾個兄弟？）實際上有7個兄弟、1
    個妹妹，但排行老四的林文興於約5、6歲時就給人收養」等
    語（見本院卷第96頁、第98-100頁）。佐以證人庚○○於98
    年9月16日本院審理中證述：「（問：你是否知道「林郭腰
    治」生前有無借款或舉債、欠債？）從來沒有看過，她生前
    之前曾經去過我家住，也從來沒有說過，…。（問：你母親
    在臺北與你住多久？）1次是在萬華，住2個月。另一次在南
    港住1個星期，另一次是在內湖，也是住1個星期。（問：你
    母親平常住在宜蘭時，你多久回來1次？平常給你母親多少
    錢？）我大約1、2月就會來1次。平常都是我太太給我母親
    錢，每次大約都是3千到5千元不等。…（問：你母親生前是
    否曾經提及她缺錢？）沒有。有時候我們給她錢，她還說不
    要，她不缺錢。（問：母親生前是否跟你提及她曾經跟人家
    借錢？）沒有。（問：從92年起到你母親過逝期間，她身體
    狀況為何？）我記得於94、95年間曾經因為跌倒而造成骨折
    住院，住院之前都是一些老人病，就是高血壓等，但意識很
    清楚，不需要他人特別照顧她。…（問：你母親過逝之前有
    無玩六合彩？）到我家住的時候，有跟家人玩撿紅點，至於
    六合彩部分應該是沒有。（問：你母親住在臺北期間，有無
    簽賭六合彩？）沒有。…（問：你母親因為生病就醫或住院
    時，是否曾經因為如此而向他人借錢？）應該是沒有。母親
    有農保，即使住院也花不了什麼錢。」等語（見本院卷第10
    1頁、第105-107頁）。證人丁○○於98年9月16日本院審理
    中證述：（問：母親從92年到過逝前，身體狀況？）之前都
    還好，沒有什麼大毛病，意識清楚，還會玩六合彩。母親是
    到95年間因為跌倒骨折開刀去署立宜蘭醫院住院後，身體才
    轉壞，…（問：母親從92年起到過逝前的經濟狀況？）都很
    好。…（問：就你所知母親過逝前，有無向他人借錢？）沒
    有。（問：母親過逝前，有無跟你說她缺錢用？）都沒有。
    （問：你稱你母親會簽賭六合彩，她簽賭的期間？）一直到
    骨折住院前都在簽。（問：你母親是否有因為簽賭六合彩而
    欠人家錢？）不可能，母親只是小簽賭而已，1次簽賭1、2
    百元而已。母親曾經說過她每天顧店，總是要有個消遣，不
    然會老人痴呆，她不可能簽賭金額到幾10萬以上，頂多每次
    簽賭幾百元而已，不會超過1千元。她平常很節省。…（問
    ：平時都給母親多少生活費？）母親有來臺北，我們兄弟都
    會找母親一起出去吃飯，每次都會給母親3千至5千元不等，
    不定時，金額也不一定，母親常常來臺北。」等語（見本院
    卷第112-114頁）。證人辛○○於98年9月16日本院審理中證
    述：「（問：你母親有無可能前後借款7百多萬元，去做什
    麼事情？）不可能。…每年我也會固定給她6萬元，另母親
    還有房租的收入，…我認為這些錢應該足夠母親使用，且母
    親不可能亂花錢，有時候我會帶她出去吃飯、遊玩，且母親
    也未曾跟我提及她有向人借錢。…（問：從92年到母親過逝
    期間，身體狀況？）非常好。…（問：如何知道你母親中風
    後無法去借款？）我不知道，因為我母親不缺錢。倘若她有
    缺錢可以打電話給我，我就會馬上拿錢過來給她。（問：你
    母親總共叫你送錢過幾次？）1次而已。我記得那次我送了2
    萬元過來，當時母親跟我說要買東西，…（問：你母親曾經
    跟你說過她欠錢？）只有那一次而已。因為母親常說她不缺
    錢。（問：母親從92年開始到她過逝之前的經濟狀況？）非
    常好，她都不缺錢，我們兄弟也不定時給他錢，只要母親有
    來臺北我們都會拿錢給她，另我每年過年給母親6萬元…且
    母親平時沒有外出，並沒有什麼花費。…（問：母親生前平
    時有無簽賭六合彩？）母親應該不會玩，她不認識字應該不
    會玩。（問：從92年到母親過逝之前，母親是否有可能因為
    生病住院就醫而向他人借錢？）不可能，當時她意識都很清
    楚，她生病我們都會來看她，她從來沒有提到她缺錢。（問
    ：就你所知，母親是否曾經因為簽賭六合彩而積欠他人債務
    ？）不可能，因為我常常來宜蘭帶母親出去玩，母親都沒有
    提起過她有簽賭六合彩，倘若母親真的有簽賭六合彩而積欠
    他人債務，她一定會跟我說。有時候來宜蘭我會陪母親玩撿
    紅點，消磨時間，讓母親高興。」等語（見本院卷第116-12
    2頁）。證人壬○○於98年9月23日本院審理中證述：「（問
    ：林郭腰治於過逝之前，與何人同住？何時開始？）過逝之
    前都是與己○○住在一起。…（問：你母親林郭腰治除了與
    己○○住在一起外，期間是否曾經與你們兄弟何人住在一起
    ？）母親曾經身體不適前往三軍總醫院手術，所以那段時間
    有住在庚○○住處1個月，其餘都沒有與其他兄弟住。…（
    問：林郭腰治是否曾經僱用本地人或外勞照顧她的生活？）
    有。母親於89年到93年期間由我照顧4年，…93年後我們有
    僱用越南的外勞照顧母親。…（問：你照顧林郭腰治期間，
    除了己○○支付母親的生活費用外，其他的兄弟是否有給林
    郭腰治錢？）…辛○○會不定時給母親錢…（問：林郭腰治
    是否曾經簽賭中過？）有，曾經賭贏7、8萬元，下一次她就
    會簽賭3、4萬元。…（問：林郭腰治簽賭的六合彩是哪一種
    ？）香港的六合彩。…（問：林郭腰治是否每一期都簽賭？
    ）有，1星期2次。（問：是否知道林郭腰治每一次簽賭金額
    ？）不一定，有時候簽賭3、4萬元，有時簽賭1、2千元或2
    、3千元倘若有賭贏，下一次就會簽賭比較多。（問：林郭
    腰治最後一次簽賭六合彩是何時的事情？）最後一次我不知
    道了，因為我於93年離開宜蘭後我就不是很清楚了，…。」
    等語（見本院卷第154-159頁）。參以證人即被告鄰居丙○○於98年9月23日本院審理中亦證述：「（問：是否認識己○○及其母親林郭腰治？）認識，認識將近30年。…（問：
    是否知道林郭腰治平常有無簽賭六合彩？）我不太清楚，但
    據我所知她應該沒有賭博。…（問：89年之後，被告或其母
    親有無再跟你借錢？）都沒有。…（問：被告或其母親是否
    曾經因為林郭腰治生病需要醫藥費或因為林郭腰治簽賭六合
    彩輸錢等為由而向你借錢？）曾經1次被告及林郭腰治因為
    於濱海公路開車被石頭砸傷而住院，3個月不能工作，醫藥
    費的部分我有幫忙，這好像是77年、78年的事情。但是不曾
    因為簽賭六合彩為由而向我借錢。」等語（見本院卷第138-
    142頁）。綜觀證人戊○○、丁○○、庚○○、辛○○、壬○○上開證詞，可知林郭腰治生前與證人戊○○、丁○○、
    庚○○、辛○○互動頻繁，證人戊○○、丁○○、庚○○並
    會不定時交付林郭腰治金錢，作為其生活費用，而證人辛○○則每年交付林郭腰治6萬元之生活費用，且承前述，林郭
    腰治每月尚有租金2萬4千元之收入，生活應不虞匱乏，況林
    郭腰治生前除曾向辛○○索取2萬元以購買物品外，不曾向
    證人戊○○、丁○○、庚○○、辛○○提及缺錢使用，亦未
    曾告知證人戊○○、丁○○、庚○○、辛○○其有向他人借
    款，而林郭腰治生前健康狀況尚稱良好，並未花費鉅額之醫
    藥費、看護費，參以證人丙○○所述，伊未曾見林郭腰治簽
    賭六合彩，林郭腰治亦未曾因簽賭六合彩積欠債務而向伊借
    款，則縱林郭腰治有簽賭六合彩之習性，惟其年歲已高，佐
    以證人丁○○、壬○○所述，其簽賭金額亦非甚鉅，倘其因
    此缺錢簽賭或負債，衡情亦會先向證人戊○○、丁○○、庚○○、辛○○索取金錢，自無向他人借款而負擔沈重利息之
    必要，況依附表一編號4至6所示借據簽立日期、附表二編號
    1至3所示本票發票日期分別為92年3月31日、93年1月20日、
    94年12月30日，借款金額高達300萬元、320萬元、250萬元
    ，則於借款到期日92年6月30日、93年7月20日、95年6月30
    日先後屆至而未受清償時，債權人衡情即會向林郭腰治催討
    ，究無待林郭腰治死亡後，始向其繼承人進行催討，徒生糾
    紛及無法受償風險之理，是本院相互勾稽上開證據，可證林
    郭腰治生前並未向呂有明借款共計870萬元，而先後簽立附
    表一編號4至6所示借據、附表二編號1至3所示本票。故被告
    仍以前詞辯稱：林郭腰治係因簽賭六合彩而向呂有明借款云
    云，顯不足採。
  (2)再觀諸證人戊○○於98年9月16日本院審理中證述：「（問
    ：〈提示96年度他字第486號卷(一)第184至189頁之本票、借
    據〉是否曾經看過？）之前不曾看過，是母親過逝後，有人
    去恐嚇其他告訴人後，其他告訴人拿給我看，我才第一次看
    到。（問：是否知道是那位告訴人拿給你看的？）庚○○、
    辛○○拿給我看的。」等語（見本院卷第99頁）。佐以證人
    庚○○於98年9月16日本院審理中證述：「（問：你母親過
    逝之後，是否有人以你母親欠債為由去向你要債？）有，有
    2個人拿了3張本票及3張借據來我公司找我，總共到我公司
    來了2次，第三次我們3兄弟丁○○、庚○○、辛○○就約對
    方3人到內湖一家咖啡店去談債務的原委，當時是我們3個兄
    弟一起去內湖跟討債的人一起談，我們詢問他們債務的來源
    ，他們說債務是我母親積欠的，所以他們要找我們拿錢。（
    問：對方所提出之這三張本票的內容有無給你們看？）前2
    次他們來公司找我的時候，我不在公司，但他們有另外去找
    辛○○要錢，當時辛○○有要求對方提出3張本票及3張借據
    的影本。辛○○拿本票及借據的影本給我看的時候，是我第
    一次看到，所以第三次我們才約他們見面。（問：對方出面
    的人如何稱呼？如何聯絡？）對方自稱是天道盟的人，共有
    3人出面，帶頭的人自稱綽號『阿民』（音同），…（問：
    談判的結果？）我們跟對方說『林郭腰治』不認識字所以本
    票及借據上的簽名是錯的，她簽名不可能這麼漂亮，我從來
    不知道她是否會寫字，至於印章也有可能是他人偽刻的。我
    是如此向對方解釋，結果對方說他們可能遭被告欺騙，對方
    說他們可能錯了。…（問：當時辛○○有無告訴你說，來討
    債的人拿給他看的本票及借據是正本或影本？）他說對方直
    接拿影本給他。…（問：剛剛你提到第三次與對方見面的時
    候，對方來3個人，他們與你們談判過程中，有無出示借據
    或本票？）沒有。之前就已經看過影本了，所以就直接談。
    …（問：當天第三次見面時，該3人到底跟你們說什麼？）
    他說本票上的面額，希望我們還錢，…（問：〈請鈞院提示
    庭呈之呂有明之殘障手冊〉第三次你們與討債的人見面洽談
    時，對方3人中有無此人？）有。（問：呂有明是否就是你
    所述綽號『阿明』的人？）應該是，應該是這個人沒有錯。
    …（問：〈請鈞院提示他卷(一)第184到189頁之本票及借據〉
    是否辛○○當時拿給你看的本票及借據影本？）是。（問：
    你稱自稱天道盟的3人向你們兄弟討債時，有無跟你們說他
    們所提出的本票及借據的來源？）沒有。他們只有說母親欠
    他們錢，之後我們跟他們說明之後，他們說他們被人家騙了
    ，但沒有提到該本票及借據之來源，但借據上有寫己○○，
    應該是從己○○那邊取得的。…（問：你剛剛提到你們3兄
    弟有找討債的人談判，是否記得是於母親過逝後多久？）確
    實時間我忘記了，是於母親出殯後的事情。…（問：向你們
    討債的人如何知道你們公司？手機電話號碼？）應該是被告
    跟他們說的。」等語（見本院卷第101-109頁）。證人丁○○於98年9月16日本院審理中證述：「（問：你母親過逝以
    後有無人去你家或去你公司要債？）有黑道來，第一次他們
    是到我弟弟庚○○那邊，第二次他們是拿本票去找辛○○，
    第三次我們與對方約在內湖咖啡店談判。但黑道沒有找我或
    打電話給我找我討債，黑道是找我弟弟，他們跟我說的，當
    時黑道說錢是母親借的，所以要找我們兄弟出來談。…（問
    ：你稱到內湖去跟對方見面時候，對方來幾個人？）我記得
    有3個人，我記得有1個白頭髮的人是姓呂，好像叫呂有明，
    他另有帶2個小弟來。…（問：當時你們於內湖談判時，該
    討債的3人如何告訴你們有關債務的來源？）當時他們說本
    票是我們母親寫的，章是母親蓋的，本票是被告交給他們的
    ，所以要我們兄弟處理該債務。（問：當天於內湖談判時，
    他們有無提出本票及借據的正本或影本？）他們第二次去找
    辛○○有影印給辛○○，所以當天見面談判時，他們並沒有
    再提出給我們看。（問：與對方談判時，對方如何說明債務
    的來源？）他們說母親向他們借錢，是被告拿本票給他們，
    對方說是母親委託被告持本票及借據去向他們借錢的，他們
    把錢交給己○○，所以現在要找我們兄弟還錢。 （問：談
    判結果？）我們跟對方說母親不識字，怎麼可能會簽名借錢
    ，並跟對方說等我們查清楚之後，要如何處理再來研究，倘
    若是我母親借錢，我們會負責，之後本案提告之後，黑道就
    沒有再出現了。…（問：〈提示他卷(一)第184至190頁之本票
    及借據〉是否你所謂自稱黑道拿給辛○○的本票及借據？）
    是。所以我們就持這些影本提告。…（問：討債的人是否有
    跟你們說錢是你母親借的？）他們說本票及借據是被告己○○拿給他們，說錢是母親要借的，他們並沒有說母親有出面
    。（問：你們3兄弟跟討債的人談判的時間？）不記得了。
    大約是母親出殯後沒多久。」等語（見本院卷第110-114頁
    ）。證人辛○○於98年9月16日本院審理中證述：「（問：
    你母親過逝以後是否有人找你討債？）是。當時他們到我三
    重果菜公司公司找我，當時對方出示3張本票及3張借據，要
    我拿出上面記載的金額要我還款。當時對方是2個身著黑衣
    的人來找我。…（問：你後來是否有拿到他們所提出的本票
    及借據的影本？）有，他們說是我母親欠他們的。（問：你
    拿到是影本，是否他們當下持正本影印給你的？）不是。他
    們是直接帶影本過來給我看，並交付影本給我。…（問：2
    位身著黑衣服的人跟你要債時，有無跟你說他們是黑道的？
    ）他們說他們是天道盟的。（問：除了這一次外，你還有無
    跟對方接觸過？）有，對方曾經到市場找過我2次，另一次
    是在內湖，到市場找我的2次都是同2個人。另一次在內湖那
    次是除了那2個人以外，另有1個老大，該老大自稱是『一民
    哥』，內湖那次我是與庚○○、丁○○一起去。…（問：當
    天在內湖與對方見面時，對方如何說明債務的來源？）對方
    說債務是母親借的，要我們兄弟拿錢出來還。…我也問他們
    說母親是在何處向他們借錢，他們也沒有回答，…（問：〈
    提示他卷(一)第184至189頁之本票借據〉當時去果菜市場跟你
    討債所提出的本票及借據之影本是否就是這個？）是。（問
    ：後來你們去內湖與對方談判時，討債的人是否有跟你們說
    ，本票及借據是你母親有出面跟他們借錢的？）他們沒有說
    母親有出面，我問他們是否知道母親的狀況，他們沒有辦法
    回答，所以我自己判斷母親根本沒有出面。（問：後來你們
    去內湖與對方談判時，討債的人是否有跟你們說，本票及借
    據的來源？）他們說是從我大哥即被告己○○那邊拿到的。
    （問：三重果菜市場的地點？）台北縣三重市○○○路111
    號。（問：是否知道討債的人去果菜市場找你的日期？）我
    不記得，我知道是母親過逝出殯以後。」等語（見本院卷第
    115-122頁）。綜觀證人戊○○、丁○○、庚○○、辛○○
    就林郭腰治死亡出殯後，於96年5月24日上午9時許，有真實
    姓名年籍不詳之成年男子至臺北縣三重市○○○路111號果
    菜市場，將附表一編號4至6所示借據影本3張、附表二編號1
    至3所示本票影本3張交付辛○○，要求辛○○等繼承人清償
    借款，嗣丁○○、庚○○、辛○○因不堪呂有明及上開男子
    屢以電話或至工作場所向庚○○、辛○○催討上開債務，乃
    邀約呂有明及上開男子商討該債務問題，而呂有明並未當場
    告知其等係林郭腰治向伊借款，僅當場表示上開借據及本票
    影本係被告所交付，而其等於過程中查覺有異，始提出告訴
    等重要情節，證述一致，並有附表一編號4至6所示借據3張
    、附表二編號1至3所示本票3張、呂有明之中華民國身心障
    礙手冊影本1份在卷足憑（見他卷(一)第186-191頁、本院卷第
    124頁），堪以採信。且觀諸呂有明及該2名男子對證人庚○○、辛○○工作場所及電話號碼、生活作息知之甚詳，倘非
    被告告知，呂有明等人如何知悉上情，益徵被告確有將附表
    一編號4至6所示借據影本3張、附表二編號1至3所示本票影
    本3張交付不知情之呂有明及真實姓名年籍不詳之成年男子2
    名，以林郭腰治生前積欠債務為由，委託呂有明及該2名男
    子向證人辛○○等人催討欠款。足認被告將上開借據及本票
    影本交付不知情之呂有明及該2名男子，委託呂有明等人向
    證人辛○○等繼承人催討欠款，嗣於96年5月24日上午9時許
    ，該2名男子至臺北縣三重市○○○路111號果菜市場，將上
    開借據及本票影本交付證人辛○○，並要求辛○○等繼承人
    清償上開借款共870萬元，嗣證人丁○○、庚○○、辛○○
    邀約呂有明及該2名男子商討此債務問題，呂有明當場並未
    告知其等上開借據、本票係林郭腰治向伊借款所簽立，僅表
    明係被告交付上開借據、本票影本予伊，益證林郭腰治生前
    確未向呂有明借款，而簽立附表一編號4至6所示借據、附表
    二編號1至3所示本票。故被告仍以前詞辯稱：林郭腰治因向
    呂有明借款而簽立上開借據及本票云云，亦不足採。
  (3)況被告於96年10月22日偵查中亦供承：「（問：〈提示卷附
    本票〉是否為真的？）不是真的，因為告訴人在媽媽生病至
    出殯他們均未出一毛錢，有人向我催帳，我為了還債才寫這
    些本票及借據，我寫這些是為了要逼告訴人等說媽媽有欠債
    這麼多，要將土地賣掉來還債。…（問：是否承認偽造有價
    證券？）承認，本票是我寫的，確實未向人借款。」等語（
    見他卷(二)第55-56頁、第58頁）；於97年1月14日偵查中亦供
    承：「（問：與陳治明、郭錦春、林建龍等借據及相關本票
    是何時寫的？）不記得。…（問：3張是否均是同一時間？
    地點？）不記得，約大概是同一時間，好像是臺北或是宜蘭
    某處寫的。…（問：3張借據及本票何來？）我記得是1個吳
    先生，…他說要替我處理事，處理土地問題，…（問：被告
    有無允許甲○○在本票填寫金額？）甲○○要我簽名簽一簽
    ，金額他說大約我再幫你填一填。」等語（見他卷(二)第93-9
    4頁）。且被告於98年9月30日本院審理中亦供承伊確有於97
    年1月14日、97年2月27日偵查中具狀表示：「甲○○係僑福
    仲介公司光榮加盟店之資深業務員，於95年3月中旬，…欲
    購買臺北市○○區○○段第0000-0000土地，但因價格談不
    攏而無法達成目的。…於96年4月20日，以電話聯絡被告於9
    6年4月25日下午6時許，前往蘆洲市○○路116號1樓僑福仲
    介公司光榮加盟店內，雙方一再討論…以替被告前往與…戊○○、丁○○、庚○○、辛○○等人協商，…要求被告簽寫
    林郭腰治欠款之借據及本票，…吳某即先以打字將借據…等
    字打好，再要求被告於『借款人：』書寫『林郭腰治』…吳
    某…再書寫相同金額、票號、借款人名義之3紙本票。…被
    告…再簽寫…交予吳某。…被告…開立…20萬元…支票，交
    予吳某收執，嗣後並已兌現」（書狀見他卷(二)第99-100頁、
    第182頁）等語（見本院卷第242頁）。佐以證人癸○○於98
    年9月23日本院審理中證述：「（問：借款一事是否從頭到
    尾是要出售土地，因為甲○○心懷不軌，而要被告寫借據及
    本票以便要告訴人等逼迫同意出售南港土地？）這不能說逼
    迫，這是好意。因為當時我聽到己○○與甲○○2人在說，
    己○○希望他弟弟能夠同意出售南港的土地，大家兄弟要同
    心協力。」等語（見本院卷第174-175頁）。參以證人甲○○於97年5月5日偵查中證述：「（問：何職？）僑福仲介公
    司的業務。（問：如何認識己○○？）約10幾年前認識，我
    年輕時是在跑車，所以在宜蘭附近認識許多人，一直到近幾
    年他有1筆在臺北市南港的土地要賣，我找他要幫他賣，地
    段是在向陽段。後來於95年，這筆土地我有介紹建設公司給
    他認識，他們條件有談成，但後來因為己○○的母親過世，
    沒有簽約。…（問：己○○是否有開本票給你〈提示本票〉
    ？）…那張本票的發票日還有金額、到期日是我幫他寫的，
    己○○只負責簽名，另外我還有幫他寫1張借據〈卷67頁〉
    ，他也是負責簽名，其他都是我寫的。他是簽他媽媽的名字
    ，他自己是保證人。」等語（見他卷(二)第252-253頁）；於
    98年9月30日本院審理中證述「：（問：本票上的到期日、
    發票人及金額新臺幣3百萬元，當時是何人填寫的？）我寫
    的。（問：本票上的發票人『林郭腰治』是何人寫的？）己○○寫的。…（問：你和僑福仲介公司有何關係？）我是員
    工，…。（問：你的分店是否在蘆洲市○○路116號？）是
    ，那是加盟店。（問：店名是否為光榮加盟店？）店名是僑
    福房屋加盟店。店是在光榮路沒錯。…（問：你於何時跟己○○、林郭腰治說要仲介賣他們南港的土地？）是在92年3
    月31日之後，約是94年、95年間。…（問：20萬元你是何時
    拿到的？）忘記了，要查，當時己○○是開票給我。」等語
    （見本院卷第211-212頁、第216-217頁）。此外，復有附表
    一編號4至6所示借據3張、附表二編號1至3所示本票3張、土
    地登記第二類謄本1份附表在卷足憑（見他卷(一)第186-191頁
    、卷(二)第34-35頁），且承前述，林郭腰治生前並未向呂有
    明借款而簽立附表一編號4至6所示借據、附表二編號1至3所
    示本票，足認被告此部分自白核與事實相符。可證被告與林
    郭腰治、辛○○、壬○○共有臺北市○○區○○段0000-000
    0地號土地，被告與從事仲介業務之甲○○明知林郭腰治生
    前並未向呂有明借款共計870萬元，為使林郭腰治之其他繼
    承人誤認林郭腰治生前積欠他人債務亟需清償，而順利出售
    上開土地，竟共同基於偽造有價證券、行使偽造私文書之犯
    意聯絡，於96年4月25日下午6時許，在臺北縣蘆洲市○○路
    116號1樓僑福仲介公司光榮加盟店，先推由甲○○提供附表
    一編號4至6所示已繕打借據等文字內容之借據3張、附表二
    編號1至3所示本票3張，最後由被告在附表一編號4至6所示
    借據「借款人」欄偽簽「林郭腰治」署押各1枚，並盜用林
    郭腰治之印章，在該借據「借款人」欄蓋「林郭腰治」印文
    各1枚；復在附表二編號1至3所示本票「發票人」欄偽簽「
    林郭腰治」署押各1枚，並盜用林郭腰治之印章，在該本票
    「發票人」欄蓋「林郭腰治」印文各1枚，而偽造林郭腰治
    分別於附表二編號1至3所示本票發票日向呂有明借如附表二
    編號1至3所示本票面額之款項，再加以影印後，將上開借據
    、本票影本交付不知情之呂有明及2名真實姓名年籍不詳之
    成年男子，委託呂有明及該2名男子向辛○○等繼承人催討
    欠款。故被告仍以前詞辯稱：伊於偵查中係誤會甲○○始為
    上開供述云云，洵屬事後卸責之詞，不足採信。
  (4)至於被告雖以前詞辯稱：林郭腰治因生前喜好簽賭六合彩，
    而積欠龐大債務，乃向呂有明借款並簽立附表一編號4至6所
    示借據、附表二編號1至3所示本票云云，並舉證人乙○○、
    壬○○、癸○○、甲○○及證明書2張為證。然查：
  證人即被告之鄰居乙○○於98年9月23日本院審理中雖證述
    ：「（問：你是否認識己○○及林郭腰治？）很早就認識了
    ，我10幾歲的時候就已經與林郭腰治認識了，…我認識被告
    已經很多年了。（問：你與己○○及林郭腰治除了生意上的
    往來之外，你與他們之間是否曾經有金錢借貸關係？）有。
    都是林郭腰治向我借錢的，有時是在店裡向我借，有時是林
    郭腰治到我家裡向我借，但我都是找己○○清償，至於林郭
    腰治是何時向我借的我已經不記得了。（問：是否知道林郭
    腰治最後一次向你借錢的時間？）忘記了。（問：林郭腰治
    都向你借多少錢？）有時候10幾萬元，有時候2、30萬元，
    借錢後我都叫被告己○○清償。…（問：林郭腰治向你借錢
    時，有無給你借據？）沒有。都是用說的。（問：是否記得
    你前前後後總共借林郭腰治多少錢？）林郭腰治向我借的錢
    ，於林郭腰治死後被告己○○都有對我清償，至於總共借了
    多少錢我忘記了。（問：每次林郭腰治向你借錢，你都把錢
    拿給何人？是交付現金還是用其他方式交付？）錢我都是交
    給林郭腰治，我都是用現金交付。（問：有無向林郭腰治收
    取利息？）沒有。…（問：林郭腰治向你借錢時，是否有說
    她借錢的用途？）她說她跟人家簽賭六合彩。（問：林郭腰
    治除了因為簽賭六合彩向你借錢外，是否曾經因為其他原因
    而向你借錢？）沒有。（問：是否知道林郭腰治有無簽賭六
    合彩？）確實情形我不知道，她只跟我說輸得很慘。（問：
    為何林郭腰治說輸得很慘，你就知道她是在簽賭六合彩？）
    我去店裡時，曾經看到有人去林郭腰治的店裡，林郭腰治在
    簽賭，也曾看到林郭腰治在算牌。…（問：是否知道林郭腰
    治前前後後總共跟你借多少錢？）前前後後總共1、2百萬元
    。（問：除了你所稱的前前後後陸續總共向你1、2百萬元外
    ，是否還有其他的借貸？）我記得總共大約是2百萬元。（
    問：〈請鈞院提示本院卷第32、33頁之證明書〉證明書上的
    印章是否你蓋印？）印章是我的沒有錯，簽名也是我簽的，
    但我不認識字，我是隨便簽的。〈改稱：印章是我蓋印的沒
    有錯，但名字不是我寫的〉。…（問：你從事何業為何有錢
    可以借給別人？）我種菜、種蒜、蔥，有一陣子價格很好，
    所以有賺錢。…（問：你除了借款給林郭腰治，是否還有借
    款給他人？）沒有。我只有借款給林郭腰治而已。…（問：
    林郭腰治向你借錢後，如何清償？）都是己○○清償，是到
    最後一次結算己○○1次還給我，中間都沒有清償。…（問
    ：最後一次壬○○載林郭腰治去你家向你借錢，是什麼時候
    ？）很久了，我忘記了，壬○○載林郭腰治來我家借錢就只
    有1次而已，之前都是林郭腰治自己走路或坐計程車來我家
    向我借錢。（問：〈請鈞院提示本院卷第32、33頁證明書〉
    是何人請你去寫的？）證明書上的印章是我蓋的，證明書是
    何人或何時寫的我忘記了。…（問：〈請鈞院提示本院卷第
    33頁證明書〉該證明書是否於98年1月20日所書寫的？）這
    張我並沒有叫人寫，今年度我並沒有叫人家寫。（問：〈請
    鈞院提示本院卷第33頁證明書〉為何證明書上有你的手印？
    ）林郭腰治已經去世了，今年度我並沒有叫人家寫，人都已
    經死亡，我怎麼會再叫人寫這張證明書。…（問：是否曾經
    去過派出所旁邊的黃代書事務所寫過證明書？）不曾。我不
    曾去那裡寫。…（問：林郭腰治向你借錢時，是否有跟你約
    定還款的時間？）沒有。每次借款都沒有跟我說何時要還款
    ，是最後己○○1次清償給我。…（問：林郭腰治向你借錢
    那麼多次，也都不曾還過你錢，且借款總計大約2百萬元，
    為何你還願意借錢給她？）因為是好朋友，她說要借，我就
    借她了，而且每次都只借1、2萬元。（問：林郭腰治向你借
    錢後，是否曾經向她催討？）沒有，我也不曾向他兒子催討
    ，是後來她死亡，我才向林郭腰治的兒子己○○催討，己○○就1次把錢還給我。（問：己○○如何清償林郭腰治所積
    欠的債務？）他拿現金到我家給我，我就當場用手清點，之
    後我把該筆2百萬元拿去農會存款。（問：林郭腰治死亡後
    多久，己○○把錢拿去你家還給你？）林郭腰治死後1個多
    月後。（問：〈提示本院卷第32頁之證明書〉既然你稱林郭
    腰治向你借款期間都不曾還你錢，是林郭腰治死後，己○○
    才1次把錢還給你，為何該93年間書立的證明書上卻記載從
    79年3月到93年3月林郭腰治向你借款450萬元，已於93年3月
    10日由林郭腰治全部清償完畢？）我不知道為何會有這張證
    明書。（問：該證明書上所寫的內容是否真實？）不是，沒
    有這個事。…（問：〈提示本院卷第32頁證明書〉證明書上
    的印章到底是不是你的？）不是。（問：〈提示本院卷第33
    頁證明書〉證明書上的印章到底是不是你的？）印章是我的
    ，但我沒有印象我寫過這張證明書。」等語（見本院卷第14
    3-153頁）。然綜觀證人乙○○就有無書立被告所提出之證
    明書2張（見本院卷第32-33頁），前後證述反覆其詞，且其
    稱共借款2百萬元予林郭腰治，由被告於95年11月間1次清償
    完畢，亦核與上開證明書所記載借款金額共700萬元，其間
    於93年3月10日由林郭腰治清償450萬元，再於96年8月24日
    由被告清償250萬元不符，且林郭腰治年事已高能否徒步行
    走數公里至乙○○住處向其借款，容有疑義，況其所述林郭
    腰治向其借款均未書立借據、未約定還款期限、無利息等均
    與一般消費借貸情節相違，再觀之證人乙○○係以務農維生
    ，於其知悉林郭腰治簽賭六合彩慘賠，竟仍陸續無息借款予
    林郭腰治實有悖常理，復對於林郭腰治向其借款之次數、金
    額、期間等無法詳述或反覆其詞，凡此，均足認證人乙○○
    所述係屬不實，顯不足採，自難以其證詞為有利於被告之認
    定。
  證人壬○○於98年9月23日本院審理中雖證述：「（問：你
    照顧林郭腰治這段期間，是否知道林郭腰治有無向他人借錢
    ？）有，但我沒有過問，當時來店的時候我有看到他們在談
    ，但我沒有仔細聽，我知道有向證人丙○○、證人乙○○借
    錢。至於借多少錢我不知道，因為當時我要負責顧店。…（
    問：是否曾經載林郭腰治去向乙○○借錢？）有，但我去的
    時候，我就跟乙○○的太太去摘菜，所以林郭腰治與乙○○
    借錢洽談的事情我不清楚。母親跟我說組頭要跟她收錢，她
    沒有錢所以要去向乙○○借錢。去借過好幾次。」等語（見
    本院卷第156頁、第159頁）。然證人壬○○並未親自目睹林
    郭腰治向證人丙○○、乙○○借款之經過，且其證詞亦核與
    證人丙○○前述自89年後林郭腰治既未曾向伊借款；證人乙○○前述壬○○僅曾載林郭腰治至伊住處借款1次乙節不符
    ，足認證人壬○○此部分證述顯係迴護被告之詞，不足採信
    ，尚難據此為有利於被告之認定。
  證人癸○○於98年9月23日本院審理中雖證述：「（問：是
    否認識己○○及林郭腰治、呂有明？）都認識。呂有明是我
    從事土地仲介時介紹認識的。林郭腰治及己○○則是因為他
    們於南港有土地要出售，…。（問：你與林郭腰治、己○○
    、呂有明4人是否曾經在某處一起見面？）有1次是在林郭腰
    治的店裡面，林郭腰治要向呂有明借錢，因為她不會寫字，
    所以林郭腰治叫我幫她寫本票還是借據，因為事隔已久，我
    現在記憶模糊。…（問：〈請鈞院提示96他字第468號卷(一)
    第184至189頁之本票及借據〉請確認何本票及借據是你寫的
    ？）第188頁本票上之『貳佰伍拾萬元整』是我寫的，阿拉
    伯數字是不是我寫的我忘記了。第189頁之『林郭腰治女士
    、郭錦春女士、貳佰伍拾萬元、百分之壹、票號216476、94
    年12月30日』都是我寫的，其他不是我寫的。（問：當天為
    何要書立第188、189頁之本票及借據？）就是林郭腰治與呂
    有明之間彼此有要借貸，所以委請我寫。（問：當時林郭腰
    治是否有說是其要借款還是己○○要借款？）事隔已經很久
    ，我不太清楚了，這要問呂有明。（問：要向呂有明借款的
    事情，林郭腰治是否知道？）我記不清楚了，是她說她不會
    寫字，請我幫忙書寫。（問：當時林郭腰治是否有在場？）
    時間很久了，我沒有很深的記憶，當時她應該有在場，但實
    際上她到底有無在場我不是很確定。（問：是呂有明借錢給
    人家，為何借據寫郭錦春？）應該是呂有明叫我這樣寫的。
    （問：當時借款時，是否當場有交付款項給借款人？）我不
    清楚。時間很久了，我記憶不完整。（問：是否知道方才提
    示給你看得96他字第468號卷(一)第188、189頁之借據、本票
    之林郭腰治的名字印章是何人簽署及蓋印的？）時間已經很
    久，我現在記不起來。（問：是否可以確定呂有明是要借款
    給林郭腰治他們，所以才會去林郭腰治的店裡？）應該是。
    …（問：你方才所稱法院提示給你看的96他字第468號卷(一)
    第188、189頁本票及借據，該本票及借據是否甲○○叫你寫
    的？）我忘記了。不是呂有明就是甲○○叫我寫的，時間這
    麼久了，我並不是記得很清楚。…（問：〈請鈞院提示96他
    字第468號卷(一)第188、189頁本票及借據〉該張本票及借據
    你是在何處寫的？）事隔這麼久，我已經記不清楚了。…（
    問：到底實情如何？）有2種版本。（問：你就照實陳述，
    怎麼會有2種版本，實際情形到底如何？）〈證人保持沈默
    約10分鐘〉時間久了，我記不清楚了。…（問：你是否為呂
    有明的秘書？）不是。…（問：書立本票及借據的日期，是
    否如本票及借據上所載的日期？）忘記了。可能不是本票及
    借據上所載的同一天。（問：到底呂有明有無借錢給林郭腰
    治或己○○？）我不知道，當場我並沒有看到交付金錢的情
    形，我不清楚。…（問：〈提示96他字第468號卷(一)第188、
    189頁本票及借據〉當時書立該本票及借據時，地點在何處
    ？有何人在場？）忘記了。」等語（見本院卷第165-174頁
    ）。然綜觀證人癸○○就於何時、地、受何人之託代為書立
    附表一編號5所示借據、附表二編號2所示本票、當時有何人
    在場、借款如何交付等重要情節，前後反覆其詞，亦核與被
    告於97年5月5日偵查、98年4月30日本院準備程序中供稱：
    附表一編號5所示借據、附表二編號2所示本票係呂有明所帶
    的秘書所書寫等語不符（見他卷(二)第255頁、本院卷第18頁
    ），足見證人癸○○此部分證述係屬不實，自不足採，尚難
    據此為有利於被告之認定。
  證人甲○○於97年5月5日偵查中雖證述：「（問：己○○是
    否有開本票給你〈提示本票〉？）己○○很久以前跟人家借
    3百萬元，是我介紹，有開同額本票給那個人，…。（問：
    在何時何地寫這張本票及借據？）在臺北市○○○路的1家
    西餐廳，時間應該是本票及借據上的日期92年3月31日，我
    們當場開本票及借據。（問：你為何要幫己○○寫本票及借
    據？）因為他跟我說他寫不好，叫我幫他代寫，我想說我又
    沒有簽名應該沒關係。…（問：是跟何人借這筆錢？）姓呂
    ，外號叫『一名』，住承德路1段23號。他有開1家小麵攤。
    （問：為何上面的借款人是陳治明〈提示〉？）是『一名』
    叫我寫陳治明的，我也不知道，我也不認識陳治明。（問：
    有無幫己○○寫過其他借據或本票？）沒有，我只有幫他寫
    過這一張。（問：簽本票時，郭林腰治是否在場？）沒有。
    （問：借款是交給何人？）我不清楚，好像是當場拿支票給
    己○○，本票就交給『一名』。…（問：當時在場人有哪些
    ？）我、己○○、『一名』。（問：對告訴人所說有無意見
    ？）我只是事實陳述，當初己○○的母親不在場，是拿1張
    支票交付，因為我沒有看到現金。」等語（見他卷(二)第253-
    254頁）；於98年9月30日本院審理中證述：「（問：〈請鈞
    院提示96年度他字第486號卷(一)第184、185頁之本票及借據
    〉請問該92年3月31日之本票及借據，是否記得當時林郭腰
    治是如何簽發的？）當時林郭腰治跟我說她缺錢，當時林郭
    腰治身體很健康，簽立本票及借據的時間就是本票及借據上
    面記載的時間，地點是在臺北市○○○路1段79號之薌田西
    餐廳，我記得當時是下午簽名的。林郭腰治是於92年3月31
    日前10幾天就跟我說她缺錢，並希望我可以幫他找人借錢，
    己○○也說沒關係，叫我幫忙找，所以我才幫忙找。92年3
    月31日簽立本票及借據時約有4、5人在場，己○○、林郭腰
    治都有在場，…有拿出印章給己○○蓋章。之後我是找到綽
    號『一明』的呂有明借錢給林郭腰治。（問：他們借的錢是
    如何交付？）…當時是呂有明拿現金交給己○○及林郭腰治
    ，由己○○負責點收，錢是在簽立本票及借據後當場交付的
    。92年3月31日之借據是事先打字完成的，是呂有明拿給我
    的，我不知道是何人打字的。…（問：當時林郭腰治有無同
    意己○○幫她簽名？）有。我會在本票上填寫到期日、發票
    日及金額也是林郭腰治說她不認識字要我幫忙的。…（問：
    你稱92年3月31日借款當天，在場的有4、5人，請問在現場
    的是哪些人？）己○○、林郭腰治、我、呂有明及呂有明的
    小弟。」等語（見本院卷第210-215頁）。然綜觀證人甲○○就簽立附表一編號4所示借據、附表二編號1所示本票有何
    人在場、呂有明有無交付現金等重要情節前後證述不一，且
    承前述，其與本案具有利害關係，此部分證詞顯屬不實，不
    足採信，尚難據此為有利於被告之認定。
  (5)按共同正犯之成立，祇須具有犯意之聯絡，行為之分擔，既
    不問犯罪動機起於何人，亦不必每一階段犯行，均經參與。
    共同實行犯罪行為之人，在合同意思範圍內，各自分擔犯罪
    行為之一部，相互利用他人之行為，以達其犯罪之目的者，
    即應對於全部所發生之結果，共同負責；共同正犯間，非僅
    就其自己實行之行為負其責任，並在犯意聯絡之範圍內，對
    於他共同正犯所實行之行為，亦應共同負責；又共同正犯不
    限於事前有協議，即僅於行為當時有共同犯意之聯絡者亦屬
    之，且表示之方法，不以明示通謀為必要，即相互間有默示
    之合致亦無不可（最高法院97年度台上字第2517號判決要旨
    參照）。次按意欲犯罪之人，不親自實施犯罪行為，而利用
    不知情或無刑事責任能力之人或動物，以實施其所意欲之犯
    罪行為者，仍應負正犯之刑事責任（學理上稱為間接正犯）
    。行為人雖僅實施犯罪行為之一部，而未完成其犯罪行為，
    但若其利用不知情之第三人接續實施以完成其所意欲之犯罪
    行為者，亦屬間接正犯，自應就其自己及該不知情之第三人
    所實施之全部犯罪行為負正犯之刑事責任（最高法院95年度
    台上字第3918號判決要旨參照）。承前所述，本件係被告與
    證人甲○○為達順利出售上開土地之目的，而由證人甲○○
    提供附表二編號1至3所示本票3張，最後由被告在附表二編
    號1至3所示本票「發票人」欄偽簽「林郭腰治」署押各1枚
    ，並盜用林郭腰治之印章，在該本票「發票人」欄蓋「林郭
    腰治」印文各1枚，而偽造林郭腰治分別於附表二編號1至3
    所示本票發票日向呂有明借如附表二編號1至3所示本票面額
    之款項，再加以影印後，交由不知情之呂有明及2名真實姓
    名年籍不詳之成年男子持以行使。縱被告未書寫附表二編號
    1至3所示本票其他部分，並將上開本票交由不知情之人持以
    行使，然依上開判決要旨所示被告仍應負偽造進而行使附表
    二編號1至3所示本票之責。故被告仍以前詞辯稱：伊僅在本
    票上書寫部分文字，不構成偽造有價證券罪云云，自不足採
    。
  (6)綜上所述，可證被告與甲○○明知林郭腰治生前並未向呂有
    明借款共計870萬元，為順利出售上開土地，竟共同基於偽
    造有價證券、行使偽造私文書之犯意聯絡，於上開時、地，
    以上開分工方式，偽造附表一編號4至6所示借據、附表二編
    號1至3所示本票各3張，而偽造林郭腰治分別於附表二編號1
    至3所示本票發票日向呂有明借如附表二編號1至3所示本票
    面額之款項，再加以影印後，將上開借據、本票影本交付不
    知情之呂有明及2名真實姓名年籍不詳之成年男子，委託呂
    有明及該2名男子向林郭腰治之子戊○○、丁○○、庚○○
    、辛○○催討欠款，嗣於上開時、地，該2名男子持上開借
    據、本票影本交付辛○○而行使之，自足以生損害於己○○
    以外之繼承人。被告仍以前詞抗辯未有此部分犯行，顯不足
    採。
  (四)從而，被告上開行使偽造私文書、詐欺取財、偽造有價證券
    之犯行，均事證明確，應依法論科。
二、論罪科刑之理由：
  (一)被告己○○所為犯罪事實一部分，係犯刑法第216條、第210
    條之行使偽造私文書罪；犯罪事實二部分，係犯刑法第216
    條、第210條之行使偽造私文書罪、刑法第339條第1項之詐
    欺取財罪；犯罪事實三部分，係犯刑法第201條第1項之偽造
    有價證券罪、刑法第216條、第210條之行使偽造私文書罪。
    又公訴人起訴事實雖未敘及被告偽造進而行使附表一編號2
    所示申請書之犯行，然此部分事實與公訴人起訴被告偽造進
    而行使附表一編號1所示委任書部分既具有想像競合犯之裁
    判上一關係，應為起訴效力所及，本院自應併予審究。
  (二)被告於附表一編號1至6所示文書偽簽「林郭腰治」署押、盜
    蓋「林郭腰治」印文之行為，係偽造該私文書之部分行為；
    又其偽造私文書後進而行使，偽造之低度行為，應為行使之
    高度行為所吸收，均不另論罪。又被告於附表二編號1至3所
    示本票上偽簽「林郭腰治」署押，並盜蓋「林郭腰治」印文
    之行為，為偽造有價證券之階段行為，被告偽造附表二編號
    1至3所示有價證券後，復持之行使，其行使偽造有價證券之
    低度行為，應為偽造有價證券之高度行為所吸收，均不另論
    罪。
  (三)被告接續偽造附表一編號4、5、6所示借據，並持以行使之
    行為；另接續偽造附表二編號1、2、3所示本票，並持以行
    使之行為，係分別基於單一行使偽造私文書、偽造有價證券
    犯意下之接續行為，均僅侵害一個法益，各只論以一罪。
  (四)被告與甲○○間，就犯罪事實三所示行使偽造私文書罪、偽
    造有價證券罪具有犯意聯絡及行為分擔，為共同正犯。
  (五)被告利用不知情之呂有明及真實姓名年籍不詳之成年男子2
    名，並推由真實姓名年籍不詳之成年男子2名持上開偽造之
    借據、本票影本交付辛○○而行使之，係間接正犯。
  (六)被告同時持偽造附表一編號1、2所示委任書及申請書行使以
    申請印鑑證明，所犯行使偽造私文書二罪；又被告持偽造附
    表一編號3所示提款單向郵局承辦人員行使以領取款項，所
    犯行使偽造私文書罪、詐欺取財罪；另被告同時偽造附表一
    編號4至6所示借據、附表二編號1至3所示本票，並持以行使
    ，所犯行使偽造私文書罪、偽造有價證券罪，均係一行為觸
    犯二罪名，為想像競合犯，應分別從一重論以行使偽造私文
    書罪、行使偽造私文書罪、偽造有價證券罪。
  (七)被告所犯上開三罪之間，犯意各別，行為互殊，應予分論併
    罰。
  (八)被告為順利出售上開土地，一時情急，短於思慮，始與甲○○共同偽造附表二編號1至3所示本票，並持以行使，惟被告
    已高齡65歲，且其與告訴人戊○○、丁○○、庚○○、辛○○均為兄弟關係，而本案經告訴人提起告訴後，被告即未再
    委由不知情之呂有明等人繼續向告訴人催討債務，顯見被告
    已心生警惕，對於社會經濟秩序之危害尚屬有限，本院認如
    量處被告偽造有價證券罪法定最低度之刑即有期徒刑3年，
    依本件實際犯罪情狀而言，尚屬過苛，顯屬情輕法重，有傷
    一般國民對於法律之情感，故綜合前述各情，認被告所犯偽
    造有價證券罪，犯罪情狀尚堪憫恕，依刑法第59條規定，酌
    量減輕其刑。
  (九)審酌被告無犯罪前科，此有臺灣高等法院被告前案紀錄表1
    份在卷可參，素行良好，惟其因林郭腰治生前照顧及所留遺
    產分配處理問題，與告訴人心生嫌隙，竟以上開方式，影響
    告訴人財產上權益，並影響有價證券在交易市場流通之正確
    性，且於犯罪後仍飾詞否認犯行，欠缺悔改之意，然考量被
    告年事已高，本案對告訴人所生財產上損害非鉅，而被告經
    此起訴、審判後，應能加以反省與告訴人和解並重拾兄弟之
    情等一切情狀，分別量處如主文所示之刑。又被告所犯犯罪
    事實一、二所示行使偽造私文書二罪之時間，均係在96年4
    月24日以前，所犯符合中華民國96年罪犯減刑條例第2條第1
    項第3款所定之減刑要件，應各減其刑期二分之一，故分別
    減為有期徒刑4月、3月，並與上開偽造有價證券罪所量處之
    刑定其應執行之刑。
  (十)附表一編號1、4至6所示偽造之「林郭腰治」署押共4枚，應
    依刑法第219條規定沒收之。偽造之附表二編號1至3所示本
    票3張，尚無證據證明業已滅失，爰依刑法第205條規定宣告
    沒收。
三、適用之法律：
  (一)程序法方面：刑事訴訟法第299條第1項前段。
  (二)實體法方面：刑法第28條、第201條第1項、第216條、第210
    條、第339條第1項、第55條、第51條第5款、第59條、第205
    條、第219條，刑法施行法第1條之1，中華民國96年罪犯減
    刑條例第2條第1項第3款、第7條。
本案經檢察官劉惟宗到庭執行職務。
中    華    民    國    98    年    10    月    14    日
                  刑事第二庭  審判長法  官  林惠玲
                                    法  官  劉家祥
                                    法  官  蘇錦秀
以上正本證明與原本無異。
如不服本判決應於收受送達後十日內向本院提出上訴書狀，並應
敘述具體理由；其未敘述上述理由者，應於上訴期間屆滿後二十
日內向本院補提理由書(均須按他造當事人之人數附繕本)「切勿
逕送上級法院」。
                                    書記官  劉晨輝
中    華    民    國    98    年    10    月    15    日
附表一：
┌─┬─────────┬────────────────┬─────────┐
│編│    偽造之文書    │偽造內容                        │應沒收之物        │
│號│                  │                                │                  │
├─┼─────────┼────────────────┼─────────┤
│  │95年9月25日委任書 │在委任書「委任人」欄偽簽「林郭腰│「林郭腰治」署押1 │
│1 │                  │治」署押1枚，並盜用林郭腰治之印 │枚。              │
│  │                  │章，在該委任書「委任人」欄、書寫│                  │
│  │                  │錯誤更正處各蓋「林郭腰治」之印文│                  │
│  │                  │1枚共3枚。                      │                  │
├─┼─────────┼────────────────┼─────────┤
│  │95年10月25日印鑑登│盜用林郭腰治之印章，在申請書「當│無。              │
│2 │記證明申請書      │事人」欄蓋「林郭腰治」之印文1枚 │                  │
│  │                  │。                              │                  │
├─┼─────────┼────────────────┼─────────┤
│  │95年10月25日郵政存│盜用林郭腰治之印章，在提款單「請│無。              │
│3 │簿儲金提款單      │蓋原留印鑑」欄蓋「林郭腰治」之印│                  │
│  │                  │文1枚。                         │                  │
├─┼─────────┼────────────────┼─────────┤
│  │92年3月31日借據   │在借據「借款人」欄偽簽「林郭腰治│「林郭腰治」署押1 │
│4 │                  │」署押1枚，並盜用林郭腰治之印章 │枚。              │
│  │                  │，在借據「借款人」欄蓋「林郭腰治│                  │
│  │                  │」之印文1枚。                   │                  │
├─┼─────────┼────────────────┼─────────┤
│  │93年1月20日借據   │在借據「借款人」欄偽簽「林郭腰治│「林郭腰治」署押1 │
│5 │                  │」署押1枚，並盜用林郭腰治之印章 │枚。              │
│  │                  │，在借據「借款人」欄蓋「林郭腰治│                  │
│  │                  │」之印文1枚。                   │                  │
├─┼─────────┼────────────────┼─────────┤
│  │94年12月30日借據  │在借據「借款人」欄偽簽「林郭腰治│「林郭腰治」署押1 │
│6 │                  │」署押1枚，並盜用林郭腰治之印章 │枚。              │
│  │                  │，在借據「借款人」欄蓋「林郭腰治│                  │
│  │                  │」之印文1枚。                   │                  │
└─┴─────────┴────────────────┴─────────┘
附表二：
┌─┬────┬──────┬──────┬────┬────┬───────┐
│編│本票號碼│ 發票日     │到期日      │面額（新│發票人  │ 發票人地址   │
│號│        │            │            │臺幣）  │        │              │
├─┼────┼──────┼──────┼────┼────┼───────┤
│1 │NO217331│92年3月31日 │92年6月30日 │300萬元 │林郭腰治│宜蘭市○○路82│
│  │        │            │            │        │        │號。          │
├─┼────┼──────┼──────┼────┼────┼───────┤
│2 │NO207354│93年1月20日 │93年7月20日 │320萬元 │林郭腰治│宜蘭市○○路82│
│  │        │            │            │        │        │號。          │
├─┼────┼──────┼──────┼────┼────┼───────┤
│3 │NO216476│94年12月30日│95年6月30日 │250萬元 │林郭腰治│宜蘭市○○路82│
│  │        │            │            │        │        │號。          │
└─┴────┴──────┴──────┴────┴────┴───────┘
【附錄本案論罪科刑法條】
★刑法第201條：
意圖供行使之用，而偽造、變造公債票、公司股票或其他有價證
券者，處3年以上10年以下有期徒刑，得併科3千元以下罰金。
行使偽造、變造之公債票、公司股票或其他有價證券，或意圖供
行使之用，而收集或交付於人者，處1年以上7年以下有期徒刑，
得併科3千元以下罰金。
★刑法第210條：
偽造、變造私文書，足以生損害於公眾或他人者，處5年以下有
期徒刑。
★刑法第216條：
行使第210條至第215條之文書者，依偽造、變造文書或登載不實
事項或使登載不實事項之規定處斷。
★刑法第339條：
意圖為自己或第三人不法之所有，以詐術使人將本人或第三人之
物交付者，處5年以下有期徒刑、拘役或科或併科1千元以下罰金
。


司法院資訊處製作；財團法人民間司法改革基金會備份。
